臺灣高等法院高雄分院民事判決　　110年度重家上更一字第1號
上　訴　人　林仁芬（兼林馬寡之承受訴訟人）

　　　　　　林寶珠（兼林馬寡之承受訴訟人）

　　　　　　林寶琴（兼林馬寡之承受訴訟人）

　　　　　　林寶玉（兼林馬寡之承受訴訟人）

上四人共同　陳樹村律師
訴訟代理人　陳慶合律師
被上訴人　　林伯駿
法定代理人　李彥青
兼 上一 人
法定代理人　林貴元
被上訴人　　林慈欣
上三人共同　蔡祥銘律師 
訴訟代理人　蔡晉祐律師
上列當事人間請求分割遺產事件，上訴人對於民國108 年6 月25
日臺灣高雄少年及家事法院106 年度重家訴字第19號第一審判決
提起上訴，經最高法院發回更審，本院於110 年9 月22日言詞辯
論終結，判決如下：
    主      文
上訴駁回。
原判決附表一編號5 之「分割方法」欄應更正如附表一編號5 「
分割方法」欄所示。
第一、二審及發回前第三審訴訟費用由上訴人共同負擔。
    事實及理由
一、上訴人主張：被繼承人林水見為林馬寡（於民國109 年1 月
    20日死亡）之配偶、上訴人甲○○、己○○、庚○○、戊○
    ○（下稱甲○○等4 人）之父，於102 年8 月8 日死亡，遺
    有如附表一所示遺產（下稱系爭遺產），其繼承人為上訴人
    及其子林啟風（67年4 月9 日死亡）之代位繼承人即被上訴
    人丙○○、丁○○，應繼分比例如附表二所示。林水見於10
    2 年1 月22日預立代筆遺囑（下稱系爭遺囑），指定附表一
    編號1 至4 所示不動產（下稱系爭不動產）分配予丙○○，
    及丙○○之子即被上訴人乙○○，上訴人則未為分配，並明
    示甲○○等4 人不得再主張繼承其他財產，林水見於系爭遺
    囑處分遺產之行為，侵害上訴人之特留分。上訴人已於105
    年11月3 日另件臺灣高雄地方法院104 年度訴字第1574號代
    位分割共有物事件中，合法行使扣減權，因而回復之特留分
    概括存在於系爭遺產，系爭不動產應屬全體繼承人公同共有
    ，上訴人依繼承、民法第767 條第1 項中段規定，得請求乙
    ○○、丙○○塗銷106 年8 月24日以遺贈、遺囑繼承為原因
    之登記，並請求按上訴人之特留分比例分割遺產等語。並聲
    明：㈠確認系爭遺產為兩造（除乙○○外）公同共有。㈡乙
    ○○應塗銷附表一編號1 所示不動產於106 年8 月24日以遺
    贈為原因之登記。㈢丙○○應塗銷附表一編號2 至4 所示不
    動產於106 年8 月24日以遺囑繼承為原因之登記。㈣系爭遺
    產准予分割，並按106 年12月26日「民事追加原告、訴之聲
    明暨補充理由狀」附表所示方法分配。
二、被上訴人則以：上訴人至遲於103 年4 月25日另件原審法院
    103 年度家調字第512 號（即103 年度家訴字第89號給付遺
    贈物事件，下稱第89號事件）審理時，知悉系爭遺囑侵害其
    等之特留分，卻遲至105 年11月3 日始行使特留分扣減權，
    已逾2 年之除斥期間，不生扣減之效力。縱認上訴人主張之
    特留分扣減權為有理由，然林馬寡於繼承前2 年內自林水見
    受贈新臺幣（下同）745 萬元，已逾林馬寡之特留分，自無
    侵害林馬寡之特留分等語置辯。
三、原審判決確認附表一編號5 所示存款（下稱系爭存款）為林
    馬寡、丙○○、丁○○公同共有，兩造就系爭遺產應予分割
    如原判決附表一「分割方法」欄所示，並駁回上訴人其餘之
    訴。上訴人不服，提起上訴，經本院前審駁回上訴；上訴人
    不服，再提起上訴，經最高法院將本院前審判決廢棄發回。
    上訴人並於本院聲明：㈠原判決不利於上訴人部分廢棄。㈡
    確認系爭遺產為兩造（除乙○○外）公同共有。㈢乙○○應
    塗銷附表一編號1 所示不動產於106 年8 月24日以遺贈為原
    因之登記。㈣丙○○應塗銷附表一編號2 至4 所示不動產於
    106 年8 月24日以遺囑繼承為原因之登記。㈤系爭遺產准予
    分割，並按110 年8 月11日民事變更上訴聲明狀附表所示方
    法分配。被上訴人均答辯聲明：上訴駁回。
四、兩造不爭執事項：
  ㈠林水見於102 年8 月8 日死亡，遺有系爭遺產，兩造（除乙
    ○○外）為其繼承人，應繼分各如附表二所示。
  ㈡林馬寡為林水見配偶，於109 年1 月20日死亡，繼承人為甲
    ○○等4 人、丙○○、丁○○，甲○○等4 人對林馬寡之應
    繼份為各1/5 ；丙○○、丁○○則為各1/10。
  ㈢乙○○為丙○○長子。
  ㈣上訴人對系爭遺產之特留分均為1/12。
  ㈤林水見於死亡前2 年贈與林馬寡之存款為745 萬元。林水見
    於102 年1 月22日立有系爭遺囑，以遺囑指定系爭遺產分割
    方式，將系爭不動產分配給乙○○、丙○○，及指明甲○○
    等4 人不受分配。
  ㈥依國稅局核定，系爭不動產價值合計3,112 萬8,500 元。
  ㈦乙○○於103 年3 月14日向原審法院提起第89號事件訴訟，
    請求上訴人依系爭遺囑內容履行。乙○○就附表一編號1 所
    示不動產於106 年8 月24日辦理遺贈為原因之所有權登記；
    丙○○就附表一編號2 至4 所示不動產於106 年8 月24日辦
    理遺囑繼承為原因之所有權登記。
  ㈧林水見死亡後，因甲○○等4 人否認系爭遺囑為真正，並將
    系爭不動產辦理繼承公同共有之登記。丙○○向原審法院對
    上訴人訴請確認林水見之系爭遺囑有效，經原審法院104 年
    度重家訴字第19號事件（下稱第19號事件）審理後，於105
    年6 月30日判決確認系爭遺囑有效。甲○○不服，提起上訴
    ，因未繳納第二審裁判費，於105 年10月28日經本院105 年
    度家上80號裁定駁回上訴，並於105 年11月14日確定。
  ㈨上訴人於105 年11月3 日行使特留分扣減權。
五、本件爭點：
  ㈠上訴人之特留分是否受侵害？如受侵害，上訴人於105 年11
    月3 日行使特留分扣減權，是否逾除斥期間？
  ㈡上訴人請求塗銷附表一編號1 至4 所示不動產移轉登記，有
    無理由？
  ㈢林水見之系爭遺產如何分配？
六、本院判斷：
  ㈠上訴人之特留分是否受侵害？如受侵害，上訴人於105 年11
    月3 日行使特留分扣減權，是否逾除斥期間？
  1.按應得特留分之人，如因被繼承人所為之遺贈，致其應得之
    數不足者，得按其不足之數由遺贈財產扣減之，固為民法第
    1225條所明定。然同法第1187條規定，遺囑人於不違反關於
    特留分規定之範圍內，得以遺囑自由處分遺產。而自由處分
    財產之情形，並不限於遺贈，以遺囑指定遺產分割方法（民
    法第1165條第1 項）及應繼分之指定，若侵害特留分，自可
    類推適用民法第1225條，許被侵害者行使扣減權。又分割方
    法之指定，得就遺產全部或一部為之，縱令違反特留分之規
    定，其指定亦非無效，僅特留分被侵害之人得行使扣減權而
    已，且一經其對義務人行使扣減權，於侵害特留分部分即失
    其效力，此項特留分扣減權性質上為物權之形成權，雖民法
    就此未設消滅期間，惟特留分被侵害人行使扣減權，與正當
    繼承人行使繼承回復請求權之法律效果相類似，涉及親屬關
    係暨繼承權義，為早日確定有關扣減之法律關係，以保護交
    易安全，應類推適用民法第1146條第2 項規定，即自扣減權
    人知其特留分被侵害之時起2 年間不行使而消滅，自繼承開
    始起逾10年者亦同（最高法院104 年度台上字第1480號、10
    3 年度台上字第880 號判決要旨可參）。
  2.查，林水見於102 年8 月8 日死亡，遺有系爭遺產，兩造（
    除乙○○外）為其繼承人；上訴人對系爭遺產之特留分均為
    1/12；林水見於死亡前2 年贈與林馬寡之存款為745 萬元。
    林水見於102 年1 月22日立有系爭遺囑，以遺囑指定系爭遺
    產分割方式，將系爭不動產分配給乙○○、丙○○，及指明
    甲○○等4 人不受分配；依國稅局核定，系爭不動產價值合
    計3,112 萬8,500 元等節，為兩造所不爭執，並有林水見繼
    承系統表、財政部高雄國稅局遺產稅核定通知書、系爭遺囑
    可憑（見原審卷一第9 頁、第19號事件卷一第7 至14頁），
    可見林水見之系爭遺產價值，加計系爭不動產價值、系爭存
    款額後，合計3,119 萬7,913 元（計算式：00000000+69413
    ＝00000000），按1/12比例計算約為259 萬9,826 元（計算
    式：00000000x1/12 ＝0000000 ，小數點以下四捨五入）。
    而系爭遺囑既已指明甲○○等4 人不受分配系爭遺產，是系
    爭遺囑依民法第1199條規定，自林水見102 年8 月8 日死亡
    生效時，甲○○等4 人雖為林水見之繼承人，但林水見以系
    爭遺囑指定甲○○等4 人之應繼份為0 ，顯侵害甲○○等4
    人應得之特留分。其次，林水見於死亡前2 年雖贈與林馬寡
    745 萬元存款，但卷內無具體證據足供認定林馬寡係因「結
    婚、分居或營業」而自林水見受贈財產，非屬民法第1173條
    所定之特種贈與，依法不應將該745 萬元存款計入林水見應
    繼財產，則林馬寡就系爭遺產僅能就系爭存款6 萬9,413 元
    與除甲○○等4 人外之繼承人丙○○、丁○○共同分配，是
    林馬寡可受分配之遺產亦不足上述應得之特留分，故林水見
    以系爭遺囑指定遺產分割方法及遺贈予丙○○、乙○○後，
    已侵害上訴人依法應得之特留分，可以認定。
  3.另乙○○於103 年3 月14日向原審法院提起第89號事件訴訟
    ，請求上訴人依系爭遺囑內容履行乙節，為兩造所不爭執，
    並經本院職權調閱第89號事件卷核閱無誤。而上訴人於第89
    號事件審理時，收受起訴狀繕本後，林馬寡以103 年4 月24
    日答辯狀表示：認同乙○○之主張等語；甲○○等4 人則於
    103 年4 月25日提出答辯狀，此有送達證書、上訴人答辯狀
    可憑（見第89號事件卷第22至26、64、65頁）。佐以上訴人
    自承於103 年4 月25日寫答辯狀時知悉系爭遺囑內容等語（
    見本院108 年度重家上字第7 號卷第123 、167 頁），且參
    酌甲○○等4 人於第89號事件審理中，於103 年4 月25日亦
    已委任專業律師為訴訟代理人（見第89號事件卷第67頁），
    足認上訴人至遲於103 年4 月25日已知系爭遺囑內容，當可
    知系爭遺囑所為應繼分指定，將致其等特留分應得之數不足
    ，無待其等確認系爭遺囑之真正，即應起算行使特留分扣減
    權之除斥期間。
  4.上訴人雖主張系爭遺囑縱違反特留分之規定，然伊等於103
    年2 月12日即登記系爭不動產為兩造（除乙○○外）公同共
    有，迄至106 年8 月24日系爭不動產以遺贈、遺囑繼承為原
    因登記為乙○○、丙○○所有之前，伊等之特留分均未受侵
    害，且伊等得保留特留分後，再交付遺贈物，自不能起算特
    留分扣減權之除斥期間。何況，伊等既爭執系爭遺囑之合法
    性，則伊等得否行使扣減權，須以第19號事件判決結果為斷
    ，於該判決公告之前，亦無從起算特留分扣減權之除斥期間
    云云。惟所謂扣減權人知其特留分被侵害，在被繼承人以遺
    囑為應繼分、分割方法指定之情形，應指扣減權人知形式上
    有遺囑存在，而該遺囑所為應繼分、分割方法指定，將致扣
    減權人按特留分應得之數不足為已足，不以其確知該遺囑真
    正為必要，上訴人主張須待第19號事件判決確認系爭遺囑為
    真正後，始起算2 年期間云云，自非可採。又關於特留分扣
    減權之行使，法無限制特留分權利人必須待遺贈標的物所有
    權移轉予受遺贈人或繼承人後始得行使，且為保障繼承人特
    留分之權利，並避免法律關係更趨複雜，繼承人於知悉其特
    留分受侵害時，即應得行使扣減權，使侵害特留分部分之遺
    贈失其效力，上訴人主張系爭不動產以遺贈、遺囑繼承為原
    因登記為乙○○、丙○○所有之前，無從行使特留分扣減權
    ，亦不可採。
  5.上訴人於105 年11月3 日行使特留分扣減權乙節，為兩造所
    不爭執，並經上訴人陳明在卷（見原審卷二第231 頁），而
    承前述，上訴人於103 年4 月25日既已知其等特留權受侵害
    ，則其等迄至105 年11月3 日始向乙○○、丙○○為行使扣
    減權之意思表示，顯已逾2 年之除斥期間，依上開說明，不
    生扣減效力。
  ㈡上訴人請求塗銷附表一編號1 至4 所示不動產移轉登記，有
    無理由？
    上訴人行使特留分扣減權已逾除斥期間，不生扣減效力，已
    如前述，則其等依繼承、民法第767 條、類推適用民法第11
    46條規定，分別請求確認系爭遺產（除系爭存款外，另後述
    ）為兩造（除乙○○外）公同共有；乙○○應塗銷附表一編
    號1 所示不動產於106 年8 月24日以遺贈為原因之登記；丙
    ○○應塗銷附表一編號2 至4 所示不動產於106 年8 月24日
    以遺囑繼承為原因之登記，均屬無據。
  ㈢林水見之系爭遺產如何分配？ 
  1.按繼承人得隨時請求分割遺產，但法律另有規定或契約另有
    訂定者，不在此限，民法第1164條定有明文。次按民法第11
    65條第1 項規定，被繼承人之遺囑，定有分割遺產之方法，
    或託他人代定者，從其所定。又同法第1164條所定遺產分割
    ，係以消滅遺產公同共有關係為目的，除被繼承人以遺囑禁
    止繼承人分割之遺產，及繼承人全體以契約約定禁止分割之
    遺產外，應以全部遺產為分割對象。倘被繼承人之遺囑就部
    分遺產指定分割之方法，而繼承人就其餘遺產不能達成分割
    協議，請求裁判分割時，仍應以全部遺產為分割對象，僅經
    遺囑指定分割方法之遺產，應依遺囑指定之方法為分割（最
    高法院107 年度台上字第2222號判決意旨參照）。
  2.查，林水見死亡後，因甲○○等4 人否認系爭遺囑為真正，
    並將系爭不動產辦理繼承公同共有之登記。丙○○向原審法
    院對上訴人訴請確認林水見之系爭遺囑有效，經原審法院以
    第19號事件審理後，於105 年6 月30日判決確認系爭遺囑有
    效。甲○○不服，提起上訴，因未繳納第二審裁判費，於10
    5 年10月28日經本院105 年度家上80號裁定駁回上訴，並於
    105 年11月14日確定乙節，為兩造所不爭執，並經本院職權
    調閱第19號事件卷核閱無誤，系爭遺囑為真正，堪可認定。
    而林水見之遺產如附表一所示，已如上述，參以兩造就系爭
    遺產不能協議分割，亦無法律規定、契約訂定或遺囑禁止分
    割之情形，故上訴人提起本件遺產分割之訴，合於上開規定
    ，當屬有據。惟系爭遺囑既就附表一編號1 所示之不動產，
    指定由乙○○遺贈取得；附表一編號2 至4 所示不動產，指
    定由丙○○繼承取得，依上開說明，自應依遺囑指定之方法
    為分割。至於系爭遺囑未指定分割方法之其他遺產，即系爭
    存款，本應由林水見之全體繼承人即兩造（除乙○○）公同
    共有，惟因系爭遺囑既已明示甲○○等4 人不得再繼承遺產
    ，且甲○○等4 人之特留分扣減權逾期未行使而消滅，均如
    前述，故系爭存款應由其他繼承人即林馬寡、丙○○、丁○
    ○繼承而公同共有，並由林馬寡、丙○○、丁○○按其應繼
    分1/2 、1/4 、1/4 比例分配取得。
  3.又林馬寡於109 年1 月20日死亡，繼承人係甲○○等4 人、
    丙○○、丁○○，甲○○等4 人對林馬寡之應繼分為各1/5
    ；丙○○、丁○○則為各1/10乙節，為兩造所不爭執，並有
    林馬寡死亡證明書可憑（見最高法院110 年度台上字第203
    號卷第39頁），故林馬寡就系爭存款之1/2 應繼分應再由其
    繼承人即甲○○等4 人、丙○○、丁○○依上開比例分配取
    得。而庚○○、甲○○、戊○○已出具協議書（下稱系爭協
    議書），就庚○○於本件得主張之遺產權利，同意由甲○○
    、戊○○平均受分配，有系爭協議書可證（見本院卷第107
    至109 頁），且被上訴人對甲○○等4 人內部之自行分配亦
    表示無意見（見本院卷第115 頁），則庚○○、甲○○、戊
    ○○就林馬寡繼承取得系爭存款之1/2 應繼分，應由甲○○
    、戊○○各按3/20比例（計算式：1/10+1/20 ＝3/20）取得
    ，庚○○不受分配。另己○○、丙○○、丁○○就系爭存款
    受分配比例則如附表一編號5 「分割方法」欄所示。
  4.從而，林水見之系爭遺產，依系爭遺囑、系爭協議書所定之
    分割方法，分割如附表一「分割方法」欄所示。
七、綜上所述，上訴人請求確認林水見所遺系爭存款，為林馬寡
    、丙○○、丁○○公同共有；及上訴人依繼承、民法第1164
    條訴請分割遺產，為有理由，應予准許，逾此範圍，則無理
    由，應予駁回。另因上訴人行使特留分扣減權已逾除斥期間
    ，不生扣減效力，上訴人請求乙○○、丙○○將系爭不動產
    各為遺贈、遺囑繼承登記予以塗銷，為無理由，應予駁回。
    原審判決確認系爭存款為林馬寡、丙○○、丁○○公同共有
    ，並系爭遺產依附表一編號1 至4 「分割方法」欄所示予以
    分割，尚無不合。又上訴人於本院審理期間就甲○○等4 人
    得繼承林馬寡就系爭存款應繼分已表明如上開應予分割方法
    之意見，上訴意旨仍指摘原判決不當，求予廢棄改判，為無
    理由，應駁回上訴，並由本院依上訴人之聲明更正系爭存款
    分割方法如主文第2 項所示。又本件事證已明，兩造其餘攻
    防及證據，因均不足以影響本判決之結果，爰不逐一論述。
八、據上論結，本件上訴為無理由，判決如主文。
中    華    民    國   110    年    10    月    20    日
                           民事第二庭
                                審判長法  官  黃國川
                                      法  官  李怡諄
                                      法  官  何佩陵
以上正本證明與原本無異。
上訴人如對本判決上訴，須於判決送達後20日內向本院提出上訴
狀，其未表明上訴理由者，應於上訴後20日內向本院提出上訴理
由書（均須按他造當事人之人數附繕本）。上訴時應提出委任律
師或具有律師資格之人之委任狀，並依附註條文規定辦理。
中    華    民    國   110    年    10    月    20    日
                                      書記官  陳旻萱
附註：
民事訴訟法第466條之1：
對於第二審判決上訴，上訴人應委任律師為訴訟代理人，但上訴
人或其法定代理人具有律師資格者，不在此限。
上訴人之配偶、三親等內之血親、二親等內之姻親，或上訴人為
法人、中央或地方機關時，其所屬專任人員具有律師資格並經法
院認適當者，亦得為第三審訴訟代理人。
第1項但書及第2項情形，應於提起上訴或委任時釋明之。
 附表一：系爭遺產
┌───┬────────────────┬─────────┐
│編號  │         遺產內容               │    分割方法      │
├───┼────────────────┼─────────┤
│      │高雄市○○區○○段○○段000 地號│依系爭遺囑，由林伯│
│1     │土地（面積：359 平方公尺，權利範│駿單獨取得（已辦畢│
│      │圍：全部）                      │遺贈登記）。      │
├───┼────────────────┼─────────┤
│      │高雄市○○區○○段○○段OOOOO 地│依系爭遺囑，由林貴│
│2     │號土地（面積：947 平方公尺，權利│元單獨取得（已辦畢│
│      │範圍：全部）                    │遺囑繼承登記）。  │
├───┼────────────────┤                  │
│      │高雄市○○區○○段○○段000 地號│                  │
│3     │土地（面積：30平方公尺，權利範圍│                  │
│      │：全部）                        │                  │
├───┼────────────────┤                  │
│      │高雄市○○區○○段（原判決誤繕為│                  │
│4     │後勁段）○○段OOO 地號土地（面積│                  │
│      │：171 平方公尺，權利範圍：全部）│                  │
├───┼────────────────┼─────────┤
│5     │高雄市農會○○分部活期存款新    │由甲○○按3/20    │
│      │臺幣69,413元                    │  己○○按2/20    │
│      │                                │  戊○○按3/20    │
│      │                                │  丙○○按6/20    │
│      │                                │  丁○○按6/20    │
│      │                                │  比例分配取得    │
└───┴────────────────┴─────────┘
 附表二：兩造（除被告乙○○外）之應繼分比例
┌──┬─────┬────┐
│編號│繼承人    │應繼分  │
├──┼─────┼────┤
│  1 │林馬寡    │1/6     │
├──┼─────┼────┤
│  2 │己○○    │1/6     │
├──┼─────┼────┤
│  3 │甲○○    │1/6     │
├──┼─────┼────┤
│  4 │庚○○    │1/6     │
├──┼─────┼────┤
│  5 │戊○○    │1/6     │
├──┼─────┼────┤
│  6 │丙○○    │1/12    │
├──┼─────┼────┤
│  7 │丁○○    │1/12    │
└──┴─────┴────┘